最高法院刑事判決　　　 　　　 九十四年度台上字第七九六號
　　上　訴　人　甲○○
　　　　　　　　　　　　8巷1.
　　選任辯護人　江信賢律師
　　　　　　　　蔡麗珠律師
上列上訴人因殺人案件，不服台灣高等法院台南分院中華民國九
十三年九月二十三日第二審更審判決（九十三年度重上更(四)字第
二一０號，起訴案號：台灣台南地方法院檢察署八十五年度偵字
第一四二八八號），提起上訴，本院判決如下：
    主    文
原判決撤銷，發回台灣高等法院台南分院。
    理    由
本件原判決認定上訴人甲○○因向吳國志之胞兄吳國興藉故敲詐
借貸，為吳國志勸阻未果及認吳國志向警方報案之誤會，竟萌殺
人犯意，乃夥同其子吳斯文及閔兆元（以上二人均另案由台灣雲
林地方法院檢察署通緝中）基於殺人之犯意聯絡，推由閔兆元持
槍、彈射殺吳國志，其餘二人在場把風接應。三人遂於民國七十
八年五月三十一日下午約五時許，共同未經許可，無故持有中共
製七點六二ＭＭ半自動手槍一把及具殺傷力之子彈六發，駕車前
往雲林縣四湖鄉○○路十之五十三號附近下車，趁吳國志觀看他
人下棋之際，由閔兆元持該手槍射擊吳國志六槍，致吳國志胸、
腹部及腰背部等多處為手槍射傷，肺、胃、脾、胰及大小腸等多
處遭射破，三人隨即搭乘原車逃逸。吳國志經送醫後因傷重併發
敗血症，延至同年七月二十四日六時五十分許不治死亡。嗣該手
槍於七十八年六月間由吳斯文借予案外人李清森，李清森持該槍
涉犯殺人等案件，致該手槍為警方查扣等情。因而撤銷第一審關
於殺人部分諭知上訴人無罪之判決，經比較新舊法及變更起訴法
條後，改判依想像競合犯及牽連犯從一重論處上訴人共同殺人（
累犯）罪刑。固非無見。
惟查：(一)、原判決於理由內係依憑證人即吳國志之妻蔡淑華於第
一審及原審更審調查時所為供證，資為認定上訴人確有本件殺人
犯行論據之一。然依蔡淑華於第一審證稱案發當時，伊在診所，
有聽見槍聲，原還以為人家在熱鬧，就趕快出去，伊看到上訴人
慢慢走到對面郵局去坐車，又稱案發當天伊夫吳國志先下樓，伊
隨後下樓，聽到類似鞭炮聲音，有看見一人拿槍，正面看到，要
轉身往斜對面紅色轎車走去，約八公尺左右遠，上訴人在對面郵
局，另有二、三人走向紅色轎車，有看到上訴人叫他們一起坐車
走等語（見一審卷(一)第五十七頁、第二三三頁）。所供倘若不虛
，則蔡淑華聽見外面類似鞭炮聲之槍擊聲音走出診所時，閔兆元
槍殺吳國志之殺人犯行已經完成，當時上訴人且已步行至對面郵
局前渠等所搭紅色自小客車停車處。衡情此時上訴人當無再為加
強其同夥閔兆元之殺人犯意，而喊「殺死他」之語必要。是渠嗣
於原審更審調查時復證稱伊自診所出來時有聽到上訴人說「殺死
他、殺死他」，之後上訴人才上車等語（見原審更(三)卷(一)第一七
五頁），與渠上開第一審之證述情節，不無矛盾。事關該證人供
證真實性之判斷，自有進一步釐清必要，上訴人之原審選任辯護
人所具辯護狀亦執此指該證人所證不實（見原審更(四)卷第一二六
、一二七頁）。原判決對此未為必要說明，乃併採蔡淑華上開第
一審及原審更審調查時相互扞格不入之供證為判決之基礎，尚嫌
理由不備，所為採證亦難認為適法。(二)、依原判決認定之事實，
上訴人與吳斯文、閔兆元共同未經許可持有之中共製七點六二Ｍ
Ｍ半自動手槍及子彈六發，係具殺傷力之槍彈。理由內並說明該
扣案彈頭三顆及彈殼六顆經送鑑定結果，彈頭三顆均係七點六二
鉛心銅包衣彈頭，彈殼六顆均為七點六二ＭＭ制式彈殼，為同一
枝槍所擊發，有內政部警政署刑事警察局鑑驗通知書可稽。如果
無誤，該六發子彈既係制式，且具殺傷力之彈藥，似無不能供軍
用可言。乃原判決於理由內復謂公訴人雖認上訴人非法持有之具
殺傷力之子彈可供軍用，核係犯（修正前）刑法第一百八十七條
（原判決理由誤載為一百八十四條）之意圖供自己犯罪之用而持
有軍用子彈罪，惟是否可供軍用並未舉證以資審認，且前開子彈
業經閔兆元擊發，無從鑑定，亦查無其他積極證據可資佐證，因
認公訴人之認定，尚有未洽等語（見原判決第十八頁），致其理
由論敘本身及與事實認定均不無前後矛盾之違法可指。(三)、採為
判決基礎之證據資料，必須經過調查程序，而顯出於審判庭者，
始與直接審理主義符合，否則其所踐行之訴訟程序，即屬違背法
令。原審係採證人蔡淑華、吳國興於第一審及原審更審調查時之
供證，為本件科刑判決之基礎。理由內並說明扣案之彈頭三顆及
彈殼六顆經送鑑定，彈頭三顆係七點六二鉛心銅包衣彈頭，彈殼
六顆為七點六二ＭＭ制式彈殼，係同一枝槍所擊發，有內政部警
政署刑事警察局七十八年六月十六日刑鑑字第二二００六號鑑驗
通知書可稽，資為認定其具殺傷力之依據（見原判決第四、五頁
及第七頁）。然原審於審判期日，並未將蔡淑華、吳國興於原審
更審調查時之供證筆錄及刑事警察局上開鑑驗通知書向上訴人提
示予以閱覽，或告以內容要旨（見原審更(四)卷第二三０至二三八
頁），使有辯解之機會，所踐行之訴訟程序，自屬違背法令。以
上，或係上訴意旨所指摘，或為本院得依職權調查之事項，應認
原判決仍有撤銷發回更審之原因。原判決說明不另諭知無罪部分
，基於審判不可分之原則，併予發回。
據上論結，應依刑事訴訟法第三百九十七條、第四百零一條，判
決如主文。
中　　華　　民　　國　九十四　年　　二　　月　二十四　日
                      最高法院刑事第十庭
                          審判長法官  張　淳　淙
                                法官  謝　俊　雄
                                法官  蘇　振　堂
                                法官  張　春　福
                                法官  呂　丹　玉
      本件正本證明與原本無異
                                      書  記  官
中　　華　　民　　國　九十四　年　　三　　月　　三　　日
                                                      V
